ACORDAO-COMPLETO-2558260

ACÓRDÃO 2778/2022 ATA 47/2022 - PLENÁRIO

VISTOS, relatados e discutidos estes autos de tomada de contas especial instaurada em razão da prática de ato ilegal no requerimento de pensão militar,
ACORDAM os Ministros do Tribunal de Contas da União, reunidos em sessão do Plenário, ante as razões expostas pelo Relator, em:
9.1. julgar irregulares as contas da sra. Marlene Oliveira de Albuquerque, condenando-a ao pagamento das quantias abaixo relacionadas, com a incidência dos devidos encargos legais, calculados a partir das datas correspondentes até a do efetivo recolhimento, na forma da legislação em vigor, nos termos dos arts. 1°, inciso I, 16, inciso III, alínea "c", 19 e 23, inciso III, da Lei 8.443/1992:
	Data de ocorrência
	Valor histórico (R$) 

	2/3/2014
	2.722,29

	2/4/2014
	1.533,82

	2/5/2014
	1.533,82

	2/6/2014
	1.533,82

	2/7/2014
	1.533,82

	2/8/2014
	1.533,82

	2/9/2014
	1.533,82

	2/10/2014
	1.533,82

	2/11/2014
	1.533,82

	2/12/2014
	1.387,88

	2/1/2015
	1.520,71

	2/2/2015
	1.520,71

	2/3/2015
	1.520,71

	2/4/2015
	1.659,11

	2/5/2015
	1.659,11

	2/6/2015
	1.659,11

	2/7/2015
	2.514,32

	2/8/2015
	1.659,11

	2/9/2015
	1.659,11

	2/10/2015
	1.659,11

	2/11/2015
	1.659,11

	2/12/2015
	2.514,32

	2/1/2016
	1.659,11

	2/2/2016
	1.659,11

	2/3/2016
	1.659,11

	2/4/2016
	1.659,11

	2/5/2016
	1.659,11

	2/6/2016
	1.659,11

	2/7/2016
	2.514,32

	2/8/2016
	1.659,11

	2/9/2016
	1.750,25

	2/10/2016
	1.750,25

	2/11/2016
	1.750,25

	2/12/2016
	2.699,42

	2/1/2017
	1.750,25

	2/2/2017
	1.870,65

	2/3/2017
	1.870,65

	2/4/2017
	1.870,65

	2/5/2017
	1.870,65

	2/6/2017
	1.870,65

	2/7/2017
	2.834,90

	2/8/2017
	1.870,65

	2/9/2017
	1.870,65

	2/10/2017
	1.870,65

	2/11/2017
	1.870,65

	2/12/2017
	935,33

	2/1/2018
	935,33

	2/2/2018
	1.008,18

	2/3/2018
	1.008,18

	2/4/2018
	1.008,18

	2/5/2018
	1.008,18

	2/6/2018
	1.008,18

	2/7/2018
	1.527,86

	2/8/2018
	1.008,18

	2/9/2018
	1.008,18

	2/10/2018
	1.008,18

	2/11/2018
	1.008,18

	2/12/2018
	1.527,86

	2/1/2019
	1.008,18

	2/2/2019
	1.075,98

	2/3/2019
	1.075,98

	2/4/2019
	1.075,98

	2/5/2019
	1.075,98

	2/6/2019
	1.075,98

	2/7/2019
	1.630,60

	2/8/2019
	1.075,98

	2/9/2019
	1.075,98

	2/10/2019
	1.075,98

	2/11/2019
	1.075,98

9.2. fixar o prazo de 15 (quinze) dias, a contar da data da notificação, para que a responsável de que trata o subitem anterior comprove, perante o Tribunal, o recolhimento das referidas quantias aos cofres do Tesouro Nacional, nos termos do art. 23, inciso III, alínea "a", da Lei 8.443/1992 c/c o art. 214, inciso III, alínea "a", do Regimento Interno do TCU (RI/TCU) ;
9.3. aplicar à responsável abaixo arrolada a pena de multa prevista no art. 57 da Lei 8.443/1992, de acordo com o valor indicado:
	Responsável
	Valor (R$) 

	Marlene Oliveira de Albuquerque
	65.000,00

9.4. fixar o prazo de 15 (quinze) dias, a contar da data da notificação, para que a responsável de que trata o subitem anterior comprove, perante o Tribunal (arts. 214, inciso III, alínea "a", e 269 do RI/TCU) , o recolhimento da referida quantia aos cofres do Tesouro Nacional, atualizada monetariamente, quando paga após seu vencimento, desde a data de prolação deste acórdão até a do efetivo recolhimento, na forma da legislação em vigor;
9.5. autorizar a cobrança judicial das dívidas, caso não atendidas as notificações, nos termos do art. 28, inciso II, da Lei 8.443/1992;
9.6. autorizar, desde já, caso requerido, o parcelamento das dívidas em até 36 (trinta e seis) parcelas mensais e consecutivas, incidindo, sobre cada parcela, os correspondentes acréscimos legais, alertando a responsável de que a falta de pagamento de qualquer parcela importará no vencimento antecipado do saldo devedor, nos termos do art. 26 da Lei 8.443/1992, c/c o art. 217 do Regimento Interno/TCU;
9.7. dar ciência deste acórdão à Procuradoria da República no Estado do Rio de Janeiro, nos termos do art. 16, § 3º, da Lei 8.443/1992.

Tomada de contas especial instaurada em razão do recebimento de pagamentos indevidos a título de pensão militar.

Comando da 1ª Região Militar.

3. Interessados/Responsáveis:
3.1. Interessado: Comando da 1ª Região Militar (10.189.168/0001-40).
3.2. Responsável: Marlene Oliveira de Albuquerque (XXX.812.727-XX).

13.1. Ministros presentes: Bruno Dantas (na Presidência), Walton Alencar Rodrigues, Benjamin Zymler (Relator), Aroldo Cedraz, Vital do Rêgo, Jorge Oliveira e Antonio Anastasia.
13.2. Ministros-Substitutos convocados: Augusto Sherman Cavalcanti e Marcos Bemquerer Costa.
13.3. Ministro-Substituto presente: Weder de Oliveira.

BENJAMIN ZYMLER

Trata-se de tomada de contas especial instaurada pelo Comando da 1ª Região Militar, em desfavor da sra. Marlene Oliveira de Albuquerque em razão da prática de ato ilegal no requerimento de  pensão militar na condição de irmã solteira do instituidor Valdomiro Lins de Albuquerque (falecido em 7/4/2013) , quando já se encontrava em união estável.
2.	A sra. Marlene Oliveira de Albuquerque constituiu pensão militar quando já encontrava-se em união estável, contrariando o disposto na redação original do inciso V do artigo 7º da Lei 3765/1960:
	"Art. 7º A pensão militar se defere na seguinte ordem: ...
	V - às irmãs germanas e consanguíneas, solteiras, viúvas ou desquitadas, bem como aos irmãos menores mantidos pelo contribuinte, ou maiores interditos ou inválidos;"  (grifou-se) 
3.	No bojo de sindicância instaurada pelo Comando do Exército, a sra. Marlene Oliveira de Albuquerque, confirmou que vivia em união estável pelo menos desde 2010, antes do falecimento do militar instituidor (peça 28 e 34) .
4.	A responsável recebeu os proventos indevidamente no período de 2/3/2014 a 2/11/2019, quando foi cancelado o benefício. O prejuízo suportado pelo Erário, no referido período, alcançou o valor de R$ 107.000,00 (peças 47, 49 e 57) .
5.	Dando seguimento, a unidade técnica assim se manifestou:
"HISTÓRICO
Em 6/3/2020, com fundamento na IN/TCU 71/2012, alterada pela IN/TCU 76/2016, e DN/TCU 155/2016, o dirigente do Comando da 1ª Região Militar autorizou a instauração da tomada de contas especial (peça 15) . O processo foi registrado no sistema e-TCE com o número 1094/2020.
O fundamento para a instauração da Tomada de Contas Especial, conforme consignado na matriz de responsabilização elaborada pelo tomador de contas, foi a constatação da seguinte irregularidade: 
Foram apontadas irregularidades em relação aos fatos apurados pela Sindicância, instaurada pela Portaria Nº14-Sind-S5-12-Asse Ap As.Jurd/1ªRM, de 22 de janeiro de 2019 (peça Nº15) , referentes a pagamentos indevidos à Senhora Marlene Oliveira de Albuquerque, na condição de beneficiária do Soldado Valdomiro Lins de Albuquerque (falecido em 07 de abril de 2013) , em virtude da mesma ter constituído Pensão Militar quando já encontrava-se em união estável, contrariando o disposto no inciso V do artigo 7º da Lei 3765/1960.
A responsável arrolada na fase interna foi devidamente comunicada e, diante da ausência de justificativas suficientes para elidir a irregularidade e da não devolução dos recursos, instaurou-se a tomada de contas especial.
No relatório (peça 69) , o tomador de contas concluiu que o prejuízo importaria no valor original de R$ 107.407,13, imputando-se a responsabilidade a Marlene Oliveira de Albuquerque, na condição de beneficiário. 
Em 12/8/2020, a Centro de Controle Interno do Exército emitiu o relatório de auditoria (peça 71) , em concordância com o relatório do tomador de contas. O certificado de auditoria e o parecer do dirigente do órgão de controle interno concluíram pela irregularidade das presentes contas (peças 72 e 73) .
Em 13/8/2020, o Comandante do Exército atestou haver tomado conhecimento das conclusões contidas no relatório e certificado de auditoria, bem como do parecer conclusivo do dirigente do órgão de controle interno, manifestando-se pela irregularidade das contas, e determinou o encaminhamento do processo ao Tribunal de Contas da União (peça 74) .
Em que pese o art. 52 da Lei 8.443/1992 fale em Ministro de Estado supervisor da área ou autoridade de nível hierárquico equivalente, os Comandantes do Exército, da Marinha e da Aeronáutica (arts. 3º e 9º da LC 97/1999) equiparam-se a Ministro de Estado (Acórdão 18633/2021-TCU-Primeira Câmara, rel. Augusto Sherman) .
Na instrução inicial (peça 78) , analisando-se os documentos nos autos, concluiu-se pela necessidade de realização de citação para a seguinte irregularidade: 
Irregularidade 1: recebimento indevido de parcelas de pensão militar, durante o período de 2/3/2014 a 2/11/2019, na condição de irmã solteira do instituidor Valdomiro Lins de Albuquerque (falecido em 7/4/2013) , quando já convivia em união estável à época do requerimento de habilitação ao benefício.
	Evidências da irregularidade: documentos técnicos presentes nas peças 1, 2, 3, 4, 5, 6, 7, 8, 9, 10, 11, 12, 13, 14, 15, 16, 17, 18, 19, 20, 21, 22, 23, 24, 25, 26, 27, 28, 29, 30, 31, 32, 33, 34, 35, 36, 37, 38, 39, 40, 41, 42, 43, 44, 45, 46, 47, 48, 49, 50, 51, 52, 53, 54, 55, 56, 57, 58, 59, 60, 61, 62, 63, 64, 65, 66 e 67.
	Normas infringidas: art. 71, inciso II, da Constituição Federal/1988; arts. 884, 876 e 927 do Código Civil (Lei 10.406 de 10/1/2002) e art. 7º, inciso V, da Lei 3765/1960.
	Débitos relacionados à responsável Marlene Oliveira de Albuquerque (CPF: XXX.812.727-XX) :
...
		Cofre credor: Tesouro Nacional.
		Responsável: Marlene Oliveira de Albuquerque (CPF: XXX.812.727-XX) .
Conduta: requerer habilitação a pensão militar, omitindo sua condição de convivência em união estável, e levar a administração militar a cometer erro, quando deferiu habilitação ao recebimento do benefício ao qual não tinha direito.
Nexo de causalidade: ao requerer habilitação a pensão militar sem não comunicar a convivência em união estável a responsável omitiu informação, induzindo a administração militar ao erro quando decidiu deferir pagamento de pensão militar à beneficiária que não preenchia os requisitos legais estabelecidos, beneficiando-se do prejuízo suportado pelo Erário.
Culpabilidade: não há excludentes de ilicitude, de culpabilidade e de punibilidade. É razoável supor que a responsável tinha consciência da ilicitude de sua conduta. Era esperada conduta diversa da praticada, qual seja, ao requerer pensão militar informar à administração sua convivência em união estável, permitindo que fosse avaliado corretamente se a beneficiária preenchia as condições estabelecidas para recebimento da pensão militar, ou caso recebesse o benefício ao qual não tinha direito devolvê-lo. 
Encaminhamento: citação.
Em cumprimento ao pronunciamento da unidade (peça 80) , foi efetuada citação da responsável, nos moldes adiante:
 Marlene Oliveira de Albuquerque - promovida a citação da responsável, conforme delineado adiante:
	Comunicação: Ofício 10556/2022 - Seproc (peça 86) 
Data da Expedição: 29/3/2022
Data da Ciência: 1/4/2022 (peça 87) 
Nome Recebedor: Edivaldo Lins
Observação: Ofício enviado para o endereço do responsável, conforme pesquisa na base de dados no sistema da Receita Federal, custodiada pelo TCU (peça 83) .
Fim do prazo para a defesa: 16/4/2022
	
	Comunicação: Ofício 10557/2022 - Seproc (peça 85) 
Data da Expedição: 29/3/2022
Data da Ciência: 1/4/2022 (peça 88) 
Nome Recebedor: Edivaldo Lins
Observação: Ofício enviado para o endereço do responsável, conforme pesquisa na base de dados no sistema do TSE, custodiada pelo TCU (peça 83) .
Fim do prazo para a defesa: 16/4/2022
	
	Comunicação: Ofício 12120/2022 - Seproc (peça 84) 
Data da Expedição: 29/3/2022
Data da Ciência: não houve (Outros) (peça 89) 
Observação: Ofício enviado para o endereço do responsável, conforme pesquisa na base de dados nos sistemas corporativos do TCU, custodiada pelo TCU (peça 83) .
	
Conforme Despacho de Conclusão das Comunicações Processuais (peça 90) , as providências inerentes às comunicações processuais foram concluídas. 
Transcorrido o prazo regimental, a responsável Marlene Oliveira de Albuquerque permaneceu silente, devendo ser considerada revel, nos termos do art. 12, § 3º, da Lei 8.443/1992.
ANÁLISE DOS PRESSUPOSTOS DE PROCEDIBILIDADE DA IN/TCU 71/2012
Avaliação de Viabilidade do Exercício do Contraditório e Ampla Defesa
	Verifica-se que não houve o transcurso de mais de dez anos desde o fato gerador sem que tenha havido a notificação da responsável pela autoridade administrativa federal competente (art. 6º, inciso II, c/c art. 19 da IN/TCU 71/2012, modificada pela IN/TCU 76/2016) , uma vez que o fato gerador da irregularidade sancionada ocorreu em 2/11/2019, e a responsável foi notificada sobre a irregularidade pela autoridade administrativa competente conforme segue:
Marlene Oliveira de Albuquerque:
durante inquirição, conforme termo datado de 6/5/2019 (peça 34) ;
por meio do ofício acostado à peça 36, datado de 13/5/2019; e
 por meio do ofício acostado à peça 6, recebido de 15/4/2020, conforme AR (peça 13) .
Valor de Constituição da TCE 	
	Verifica-se, ainda, que o valor atualizado do débito apurado (sem juros) em 1/1/2017 é de R$ 113.798,30, portanto superior ao limite mínimo de R$ 100.000,00, na forma estabelecida conforme os arts. 6º, inciso I, e 19 da IN/TCU 71/2012, modificada pela IN/TCU 76/2016. 
OUTROS PROCESSOS/DÉBITOS NOS SISTEMAS DO TCU COM OS MESMOS RESPONSÁVEIS
	Informa-se que não foi encontrado débito imputável à responsável em outros processos no Tribunal.
	A tomada de contas especial está, assim, devidamente constituída e em condição de ser instruída.
EXAME TÉCNICO
Da validade das notificações:
	Preliminarmente, cumpre tecer breves considerações sobre a forma como são realizadas as comunicações processuais no TCU. A esse respeito, destacam-se o art. 179, do Regimento Interno do TCU (Resolução 155, de 4/12/2002) e o art. 4º, inciso III, § 1º, da Resolução TCU 170, de 30 de junho de 2004, in verbis:
Art. 179. A citação, a audiência ou a notificação, bem como a comunicação de diligência, farse-ão:
I - mediante ciência da parte, efetivada por servidor designado, por meio eletrônico, fac-símile, telegrama ou qualquer outra forma, desde que fique confirmada inequivocamente a entrega da comunicação ao destinatário;
II - mediante carta registrada, com aviso de recebimento que comprove a entrega no endereço do destinatário;
III - por edital publicado no Diário Oficial da União, quando o seu destinatário não for localizado
 (...) 
Art. 3º As comunicações serão dirigidas ao responsável, ou ao interessado, ou ao dirigente de órgão ou entidade, ou ao representante legal ou ao procurador constituído nos autos, com poderes expressos no mandato para esse fim, por meio de:
I - correio eletrônico, fac-símile ou telegrama;
II - servidor designado;
III - carta registrada, com aviso de recebimento;
IV - edital publicado no Diário Oficial da União, quando o seu destinatário não for localizado, nas hipóteses em que seja necessário o exercício de defesa.
Art. 4º. Consideram-se entregues as comunicações:
I - efetivadas conforme disposto nos incisos I e II do artigo anterior, mediante confirmação da ciência do destinatário;
II - realizadas na forma prevista no inciso III do artigo anterior, com o retorno do aviso de recebimento, entregue comprovadamente no endereço do destinatário;
III - na data de publicação do edital no Diário Oficial da União, quando realizadas na forma prevista no inciso IV do artigo anterior.
§ 1º O endereço do destinatário deverá ser previamente confirmado mediante consulta aos sistemas disponíveis ao Tribunal ou a outros meios de informação, a qual deverá ser juntada ao respectivo processo.
 (...) 
	Bem se vê, portanto, que a validade da citação via postal não depende de que o aviso de recebimento seja assinado pelo próprio destinatário da comunicação, o que dispensa, no caso em tela, a entrega do AR em "mãos próprias". A exigência da norma é no sentido de o Tribunal verificar se a correspondência foi entregue no endereço correto, residindo aqui a necessidade de certeza inequívoca. 
	Não é outra a orientação da jurisprudência do TCU, conforme se verifica dos julgados a seguir transcritos:
São válidas as comunicações processuais entregues, mediante carta registrada, no endereço correto do responsável, não havendo necessidade de que o recebimento seja feito por ele próprio (Acórdão 3648/2013-TCU-Segunda Câmara, Relator José Jorge) ;
É prescindível a entrega pessoal das comunicações pelo TCU, razão pela qual não há necessidade de que o aviso de recebimento seja assinado pelo próprio destinatário. Entregandose a correspondência no endereço correto do destinatário, presume-se o recebimento da citação. (Acórdão 1019/2008-TCU-Plenário, Relator Benjamin Zymler) ;
As comunicações do TCU, inclusive as citações, deverão ser realizadas mediante Aviso de Recebimento - AR, via Empresa Brasileira de Correios e Telégrafos, bastando para sua validade que se demonstre que a correspondência foi entregue no endereço correto. (Acórdão 1526/2007-TCU-Plenário, Relator Aroldo Cedraz) .
A validade do critério de comunicação processual do TCU foi referendada pelo Supremo Tribunal Federal, nos termos do julgamento do MS-AgR 25.816/DF, por meio do qual se afirmou a desnecessidade da ciência pessoal do interessado, entendendo-se suficiente a comprovação da entrega do "AR" no endereço do destinatário:
Ementa: agravo regimental. Mandado de segurança. Desnecessidade de intimação pessoal das decisões do tribunal de contas da união. art. 179 do regimento interno do TCU. Intimação do ato impugnado por carta registrada, iniciado o prazo do art. 18 da lei nº 1.533/51 da data constante do aviso de recebimento. Decadência reconhecida. Agravo improvido.
O envio de carta registrada com aviso de recebimento está expressamente enumerado entre os meios de comunicação de que dispõe o Tribunal de Contas da União para proceder às suas intimações.
O inciso II do art. 179 do Regimento Interno do TCU é claro ao exigir apenas a comprovação da entrega no endereço do destinatário, bastando o aviso de recebimento simples. 
Da revelia da responsável Marlene Oliveira de Albuquerque
No caso vertente, a citação da responsável (Marlene Oliveira de Albuquerque) se deu em endereços provenientes de pesquisas de endereços realizadas pelo TCU (vide parágrafos acima) , constantes na base de dados da Receita custodiada pelo TCU e provenientes de outras bases de dados públicas custodiadas pelo TCU (TSE e Renach) (peças 82 e 83) . A entrega dos ofícios citatórios nesses endereços ficou comprovada conforme detalhamento a seguir:
Marlene Oliveira de Albuquerque, ofício 10556/2022 - Seproc (peça 86) , origem no sistema da Receita Federal; ofício 10557/2022 - Seproc (peça 85) , origem no sistema do TSE e ofício 12120/2022 - Seproc (peça 84) , origem nos sistemas corporativos do TCU.
Nos processos do TCU, a revelia não leva à presunção de que seriam verdadeiras todas as imputações levantadas contra os responsáveis, diferentemente do que ocorre no processo civil, em que a revelia do réu opera a presunção da verdade dos fatos narrados pelo autor (Acórdão 1009/2018-TCU-Plenário, Relator Bruno Dantas; 2369/2013-TCU-Plenário, Relator Benjamin Tyler e 2449/2013-TCU-Plenário, Relator Benjamin Tyler) . Dessa forma, a avaliação da responsabilidade do agente não pode prescindir da prova existente no processo ou para ele carreada. 
Ao não apresentar sua defesa, a responsável deixou de produzir prova da regular aplicação dos recursos sob sua responsabilidade, em afronta às normas que impõem aos gestores públicos a obrigação legal de, sempre que demandados pelos órgãos de controle, apresentar os documentos que demonstrem a correta utilização das verbas públicas, a exemplo do contido no art. 93 do Decreto-Lei 200/1967: "Quem quer que utilize dinheiros públicos terá de justificar seu bom e regular emprego na conformidade das leis, regulamentos e normas emanadas das autoridades administrativas competentes." 
Mesmo as alegações de defesa não sendo apresentadas, considerando o princípio da verdade real que rege esta Corte, procurou-se buscar, em manifestações da responsável na fase interna desta Tomada de Contas Especial, se havia algum argumento que pudesse ser aproveitado a seu favor. 
	Os argumentos apresentados na fase interna (peças 24, 27, 35 e 37) não elidem as irregularidades apontadas, pois conforme relatado na instrução precedente (peça 78) :
13.	Marlene Oliveira de Albuquerque requereu habilitação ao recebimento de pensão militar, instituída pelo Sde Refm Valdomiro Lins de Albuquerque (falecido em 7/4/2013) , na condição de irmã solteira, nos termos do art. 7º, inciso V, da Lei 3765/1960, conforme título de pensão (peças 38, 39, 40, 41 e 42) . O benefício passou a ser pago em 2/3/2014 (peça 57) , com direito a parcelas correspondentes a ½ (um meio) da cota parte.
14.	Por determinação judicial transitada em julgado, Erotides Nogueira foi, também, habilitada ao recebimento da pensão, a partir de 7/4/2017, na condição de companheira do "de cujus", com direito ao recebimento de 2/4 da cota parte. A partir desse momento, a irmã do falecido passou a ter direito ao recebimento de ¼ da cota parte.
15.	Em novembro/2018, foi encaminhado à SAP/1-Rio documentação acerca de denúncia, de autoria de Erotildes Nogueira, tratando da ilegalidade das pensões pagas às irmãs do falecido Marlene Oliveira de Albuquerque e Suely Oliveira de Albuquerque, uma vez que elas viviam em união estável. Para apurar os fatos, foi instaurado processo de sindicância (Portaria 14-SIND-S5.12-Asse Ap As Jurd/1ª RM (peças 28, 44 e 45) .
16.	Durante inquirição da sindicada Marlene Oliveira de Albuquerque, foi confirmado que ela, de fato, vivia em união estável a cerca de 9 (nove) anos, portanto, já se encontrava em situação de convívio familiar estável pelo menos desde 2010, antes do falecimento do militar (peça 34) . De acordo com relatório de sindicância (peças 44 e 50) :
... foi verificado junto as pastas das sindicadas no arquivo da Seção de Inativos e Pensionistas, que não há uma declaração específica referente ao estado civil das sindicadas. Na Ficha Cadastro das Pensionistas consta o estado civil de solteira, fls 048 e 055, no processo de habilitação inicial só aparece o estado civil da Suely Oliveira de Albuquerque, também na condição de solteira, fls 050 e 052, no da Marlene Oliveira de Albuquerque, nada informa. Mesmo assim, em suas inquirições, as sindicadas informaram que convivem com companheiros a 9 (nove) anos, no caso da Marlene Oliveira de Albuquerque e, 7 (sete) anos no caso da Suely Oliveira de Albuquerque, fls 042 e 044) .
17.	As pensões foram canceladas em outubro/2019 e o último pagamento recebido data de 2/11/2019 (peça 47 49 57) . Portanto, a pensionista beneficiou-se do prejuízo suportado pelos Cofres Públicos durante o período de 2/3/2014 a 2/11/2019.
18.	Importa mencionar que a restituição dos valores indevidamente recebidos pela outra irmã do militar instituidor do benefício, Suely Oliveira de Albuquerque, também na condição de solteira por ter omitido que se encontrava em união estável à época do requerimento efetuado perante a administração militar, é objeto de análise no TC Processo 029.040/2020-5.
Em se tratando de processo em que a parte interessada não se manifestou acerca das irregularidades imputadas, não há elementos para que se possa efetivamente aferir e reconhecer a ocorrência de boa-fé na conduta da responsável, podendo este Tribunal, desde logo, proferir o julgamento de mérito pela irregularidade das contas, conforme os termos dos §§ 2º e 6º do art. 202 do Regimento Interno do TCU. (Acórdão 2064/2011-TCU-Primeira Câmara (Relator Ubiratan Aguiar) , 6.182/2011-TCU-1ª Câmara (Relator Weber de Oliveira) , 4.072/2010-TCU-1ª Câmara (Relator Valmir Campelo) , 1.189/2009-TCU-1ª Câmara (Relator Marcos Bemquerer) , 731/2008-TCU-Plenário (Relator Aroldo Cedraz) .
Contudo, no presente caso, pode-se reconhecer ausência de boa-fé na conduta da responsável, uma vez que o pagamento resultou de influência ou interferência da beneficiária para a concessão do benefício impugnado, quando requereu pensão sem informar que já vivia em união estável.
Dessa forma, a responsável Marlene Oliveira de Albuquerque deve ser considerada revel, nos termos do art. 12, § 3º, da Lei 8.443/1992, devendo as contas serem julgadas irregulares, condenando-a ao débito apurado e aplicando-lhe a multa prevista no art. 57 da Lei 8.443/1992.
Prescrição da Pretensão Punitiva
	Vale ressaltar que a pretensão punitiva do TCU, conforme Acórdão 1441/2016-TCU-Plenário, Relator Benjamin Zymler, que uniformizou a jurisprudência acerca dessa questão, subordina-se ao prazo geral de prescrição indicado no art. 205 do Código Civil, que é de dez anos, contado da data de ocorrência da irregularidade sancionada, nos termos do art. 189 do Código Civil, sendo este prazo interrompido pelo ato que ordenar a citação, a audiência ou a oitiva da responsável.
No caso em exame, não ocorreu a prescrição, uma vez que a irregularidade sancionada ocorreu em 2/11/2019, e o ato de ordenação da citação ocorreu em 8/3/2022.
CONCLUSÃO
	Em face da análise promovida na seção "Exame Técnico", verifica-se que a responsável Marlene Oliveira de Albuquerque não logrou comprovar a boa e regular aplicação dos recursos; instada a se manifestar, optou pelo silêncio, configurando a revelia, nos termos do § 3º, do art. 12, da Lei 8.443/1992. Ademais, inexistem nos autos elementos que demonstrem a boa-fé da responsável ou a ocorrência de outras excludentes de culpabilidade.
Verifica-se também que não houve a prescrição da pretensão punitiva, conforme análise já realizada.
	Tendo em vista que não constam dos autos elementos que permitam reconhecer a boa-fé do responsável, sugere-se que as suas contas sejam julgadas irregulares, nos termos do art. 202, § 6º, do Regimento Interno do TCU, com a imputação do débito atualizado monetariamente e acrescido de juros de mora, nos termos do art. 202, § 1º do Regimento Interno do TCU, descontado o valor eventualmente recolhido, com a aplicação da multa prevista no art. 57 da Lei 8.443/1992.
Por fim, como não houve elementos que pudessem modificar o entendimento acerca das irregularidades em apuração, mantém-se a matriz de responsabilização presente na peça 77.
PROPOSTA DE ENCAMINHAMENTO
Diante do exposto, submetemos os autos à consideração superior, propondo ao Tribunal:
considerar revel a responsável Marlene Oliveira de Albuquerque (CPF: XXX.812.727-XX) , para todos os efeitos, dando-se prosseguimento ao processo, com fulcro no art. 12, § 3º, da Lei 8.443/1992; 
julgar irregulares, nos termos dos arts. 1º, inciso I, 16, inciso III, alíneas b e c, da Lei 8.443/1992, c/c os arts. 19 e 23, inciso III, da mesma Lei, as contas da responsável Marlene Oliveira de Albuquerque (CPF: XXX.812.727-XX) , condenando-a ao pagamento das importâncias a seguir especificadas, atualizadas monetariamente e acrescidas dos juros de mora, calculadas a partir das datas discriminadas até a data da efetiva quitação do débito, fixando-lhe o prazo de quinze dias, para que comprove, perante o Tribunal, o recolhimento das referidas quantias aos cofres do Tesouro Nacional, nos termos do art. 23, inciso III, alínea "a", da citada lei, c/c o art. 214, inciso III, alínea "a", do Regimento Interno do TCU.  
		Débitos relacionados à responsável Marlene Oliveira de Albuquerque (CPF: XXX.812.727-XX) :
	Data de ocorrência
	Valor histórico (R$) 

	2/3/2014
	2.722,29

	2/4/2014
	1.533,82

	2/5/2014
	1.533,82

	2/6/2014
	1.533,82

	2/7/2014
	1.533,82

	2/8/2014
	1.533,82

	2/9/2014
	1.533,82

	2/10/2014
	1.533,82

	2/11/2014
	1.533,82

	2/12/2014
	1.387,88

	2/1/2015
	1.520,71

	2/2/2015
	1.520,71

	2/3/2015
	1.520,71

	2/4/2015
	1.659,11

	2/5/2015
	1.659,11

	2/6/2015
	1.659,11

	2/7/2015
	2.514,32

	2/8/2015
	1.659,11

	2/9/2015
	1.659,11

	2/10/2015
	1.659,11

	2/11/2015
	1.659,11

	2/12/2015
	2.514,32

	2/1/2016
	1.659,11

	2/2/2016
	1.659,11

	2/3/2016
	1.659,11

	2/4/2016
	1.659,11

	2/5/2016
	1.659,11

	2/6/2016
	1.659,11

	2/7/2016
	2.514,32

	2/8/2016
	1.659,11

	2/9/2016
	1.750,25

	2/10/2016
	1.750,25

	2/11/2016
	1.750,25

	2/12/2016
	2.699,42

	2/1/2017
	1.750,25

	2/2/2017
	1.870,65

	2/3/2017
	1.870,65

	2/4/2017
	1.870,65

	2/5/2017
	1.870,65

	2/6/2017
	1.870,65

	2/7/2017
	2.834,90

	2/8/2017
	1.870,65

	2/9/2017
	1.870,65

	2/10/2017
	1.870,65

	2/11/2017
	1.870,65

	2/12/2017
	935,33

	2/1/2018
	935,33

	2/2/2018
	1.008,18

	2/3/2018
	1.008,18

	2/4/2018
	1.008,18

	2/5/2018
	1.008,18

	2/6/2018
	1.008,18

	2/7/2018
	1.527,86

	2/8/2018
	1.008,18

	2/9/2018
	1.008,18

	2/10/2018
	1.008,18

	2/11/2018
	1.008,18

	2/12/2018
	1.527,86

	2/1/2019
	1.008,18

	2/2/2019
	1.075,98

	2/3/2019
	1.075,98

	2/4/2019
	1.075,98

	2/5/2019
	1.075,98

	2/6/2019
	1.075,98

	2/7/2019
	1.630,60

	2/8/2019
	1.075,98

	2/9/2019
	1.075,98

	2/10/2019
	1.075,98

	2/11/2019
	1.075,98

Valor atualizado do débito (com juros) em 10/5/2022: R$ 147.632,78.
aplicar à responsável Marlene Oliveira de Albuquerque (CPF: XXX.812.727-XX) a multa prevista no art. 57 da Lei 8.443/1992 c/c o art. 267 do Regimento Interno do TCU, fixando-lhe o prazo de quinze dias, a contar da notificação, para que comprove, perante o Tribunal (art. 214, III, alínea "a", do Regimento Interno do TCU) , o recolhimento da dívida aos cofres do Tesouro Nacional, atualizada monetariamente desde a data do acórdão proferido por este Tribunal até a data do efetivo recolhimento, se paga após o vencimento, na forma da legislação em vigor;
	autorizar, desde logo, a cobrança judicial das dívidas, caso não atendida a notificação, na forma do disposto no art. 28, inciso II, da Lei 8.443/1992;
autorizar também, desde logo, se requerido, com fundamento no art. 26, da Lei 8.443, de 1992, c/c o art. 217, §1º do Regimento Interno do TCU, o parcelamento das dívidas em até 36 parcelas, incidindo, sobre cada parcela, corrigida monetariamente, os correspondentes acréscimos legais, fixando-lhe o prazo de quinze dias, a contar do recebimento da notificação, para comprovar, perante o Tribunal, o recolhimento da primeira parcela, e de trinta dias, a contar da parcela anterior, para comprovar os recolhimentos das demais parcelas, devendo incidir, sobre cada valor mensal, atualizado monetariamente, os juros de mora devidos, no caso do débito, na forma prevista na legislação em vigor, alertando a responsável de que a falta de comprovação do recolhimento de qualquer parcela importará o vencimento antecipado do saldo devedor, nos termos do § 2º do art. 217 do Regimento Interno deste Tribunal; 
enviar cópia do Acórdão a ser prolatado à Procuradoria da República no Estado do RJ, nos termos do § 3º do art. 16 da Lei 8.443/1992, c/c o § 7º do art. 209 do Regimento Interno do TCU, para adoção das medidas cabíveis; e
enviar cópia do Acórdão que vier a ser proferido ao Comando da 1ª Região Militar e à responsável, para ciência;
informar à Procuradoria da República no Estado do RJ, ao Comando da 1ª Região Militar e à responsável que a presente deliberação, acompanhada do Relatório e do Voto que a fundamenta, está disponível para a consulta no endereço www.tcu.gov.br/acordaos, além de esclarecer que, caso requerido, o TCU poderá fornecer sem custos as correspondentes cópias, de forma impressa; e
informar à Procuradoria da República no Estado do RJ que, nos termos do parágrafo único do art. 62 da Resolução TCU 259/2014, os procuradores e membros do Ministério Público credenciados nesta Corte podem acessar os presentes autos de forma eletrônica e automática, ressalvados apenas os casos de eventuais peças classificadas como sigilosas, as quais requerem solicitação formal."
6.	O Ministério Público junto ao TCU manifestou-se de acordo com a unidade técnica.
	É o relatório.

não há

Procuradora-Geral Cristina Machado da Costa e Silva.

TOMADA DE CONTAS ESPECIAL. PENSÃO MILITAR. FRAUDE. CONTAS IRREGULARES. DÉBITO. MULTA.

TOMADA DE CONTAS ESPECIAL (TCE)

Secretaria de Controle Externo de Tomada de Contas Especial (SecexTCE).

Trata-se de tomada de contas especial instaurada pelo Comando da 1ª Região Militar, em desfavor da sra. Marlene Oliveira de Albuquerque em razão da prática de ato ilegal no requerimento de  pensão militar do instituidor Valdomiro Lins de Albuquerque (falecido em 7/4/2013) , quando já se encontrava em união estável.
2.	A sra. Marlene Oliveira de Albuquerque constituiu pensão militar quando já encontrava-se em união estável, contrariando o disposto na redação original do inciso V do artigo 7º da Lei 3765/1960:
	"Art. 7º A pensão militar se defere na seguinte ordem: ...
	V - às irmãs germanas e consanguíneas, solteiras, viúvas ou desquitadas, bem como aos irmãos menores mantidos pelo contribuinte, ou maiores interditos ou inválidos;"  (grifou-se) 
3.	No bojo de sindicância instaurada pelo Comando do Exército, a sra. Marlene Oliveira de Albuquerque, confirmou que vivia em união estável pelo menos desde 2010, desde antes, portanto, do falecimento do militar instituidor (peça 28 e 34) .
4.	A responsável recebeu os proventos indevidamente no período de 2/3/2014 a 2/11/2019, quando foi cancelado o benefício. O prejuízo suportado pelo Erário, no referido período, alcançou o valor de R$ 107.000,00 (peças 47, 49 e 57) .
5.	Devidamente citada, a responsável optou por permanecer silente. Dessa forma, de acordo com o art. 12, § 3º, da Lei 8.443/1992, está caracterizada a sua revelia, cabendo dar prosseguimento ao processo.
6.	Tanto a unidade técnica quanto o Ministério Público junto ao TCU entenderam que a responsável deve ter suas contas julgadas irregulares com a condenação em débito pelos valores impugnados, além de sofrer a sanção prevista no art. 57 da Lei 8.443/1992.
II
7.	Por ser apreciável de ofício, preliminarmente, trato da análise dos prazos prescricionais.
8.	A matéria é regida pela Resolução TCU 344/2022, a qual estabelece que prescrevem em cinco anos as pretensões punitiva e ressarcitória (art. 2º) . 
9.	O marco inicial da contagem dos prazos prescricionais está estabelecido no art. 4º dessa norma:
"Art. 4° O prazo de prescrição será contado: 
I - da data em que as contas deveriam ter sido prestadas, no caso de omissão de prestação de contas; 
II - da data da apresentação da prestação de contas ao órgão competente para a sua análise inicial; 
III - do recebimento da denúncia ou da representação pelo Tribunal ou pelos órgãos de controle interno, quanto às apurações decorrentes de processos dessas naturezas; 
IV - da data do conhecimento da irregularidade ou do dano, quando constatados em fiscalização realizada pelo Tribunal, pelos órgãos de controle interno ou pelo próprio órgão ou entidade da Administração Pública onde ocorrer a irregularidade; 
V - do dia em que tiver cessado a permanência ou a continuidade, no caso de irregularidade permanente ou continuada."
10.	Veja-se que esses marcos iniciais da contagem do prazo prescricional possuem natureza objetiva, pois suas ocorrências independem da ciência dos responsáveis acerca da existência do processo de apuração. 
11.	No caso em tela, o prazo prescricional começou a ser contado do dia 2/11/2019, data em que cessou a permanência da irregularidade, nos termos do art. 4º, inciso V, da referida resolução (peças 47, 49 e 57) .
12.	Por outro lado, a norma estabelece as seguintes causas interruptivas da prescrição:
"Art. 5º A prescrição se interrompe: 
I - pela notificação, oitiva, citação ou audiência do responsável, inclusive por edital; 
II - por qualquer ato inequívoco de apuração do fato; 
III - por qualquer ato inequívoco de tentativa de solução conciliatória; 
IV - pela decisão condenatória recorrível."
13.	Verifico que, em 1/4/2022, dentro do prazo de cinco anos, foi operada a interrupção da prescrição em razão da citação da responsável, hipótese prevista no inciso I do art. 5º da Resolução TCU 344/2022 (peças 87 e 88) .
14.	Também não incidiu a prescrição intercorrente, pois o processo não ficou paralisado por mais de três anos pendente de julgamento ou despacho (§ 1º do art. 8º da Resolução 344/2022) .
15.	Assim, não vislumbro a incidência de efeitos prescricionais sobre os fatos aqui tratados.
III
16.	Quanto ao mérito, está devidamente caracterizado o recebimento de pensão militar de forma indevida, pois havia fato impeditivo para o recebimento do benefício por parte da responsável, a qual agiu, no mínimo, com culpa grave ao não informar a sua situação real de convivência marital à administração pública.
17.	Dessa forma, em face da ausência de elementos capazes de demonstrar nos autos a boa e regular aplicação dos recursos em questão e de permitir a conclusão pela boa-fé, alinho-me ao encaminhamento sugerido pela unidade técnica e endossado pelo Parquet especializado, no sentido de julgar irregulares as presentes contas com a condenação da responsável pelo valor impugnado.
18.	Considerando a gravidade da conduta, o dano verificado e a ausência de circunstâncias agravantes ou atenuantes (art. 22, § 2º, da Lei de Introdução às Normas do Direito Brasileiro) , entendo aplicável a multa prevista no art. 57 da Lei 8.443/1992 no valor de aproximados 50% do valor do débito atualizado, no total de R$ 65.000,00.
IV
19.	Diante do exposto, acolho o parecer da unidade técnica e a manifestação do Ministério Público junto ao TCU, os quais incorporo como razões de decidir, e voto por que o Tribunal adote o acórdão que ora submeto à deliberação deste Colegiado.
TCU, Sala das Sessões, em 13 de dezembro de 2022.
BENJAMIN ZYMLER 
Relator